臺灣士林地方法院民事簡易判決
110年度士簡字第1016號  
原      告  泰立電子有限公司

法定代理人  任文龍
訴訟代理人  張國權律師
被      告  臺灣中小企業銀行股份有限公司

法定代理人  林謙浩
訴訟代理人  陳依靈  住臺北市○○區○○○路0段00號4樓    上列
當事人間請求返還不當得利事件，本院於民國110年10月7日言詞
辯論終結，判決如下：
    主  文
被告應給付原告新臺幣貳拾壹萬零玖佰參拾陸元，及自民國一百
一十年七月二十二日起至清償日止，按週年利率百分之五計算之
利息。
訴訟費用新臺幣貳仟參佰貳拾元由被告負擔。
本判決得假執行，但被告以新臺幣貳拾壹萬零玖佰參拾陸元為原
告預供擔保後，得免為假執行。　　
    事實及理由
一、原告起訴主張：
　㈠原告與訴外人頤兆實業有限公司（下稱頤兆公司）就新北市○
    ○區○○路00號7樓之6前半部及車位2個（以下合稱系爭租賃物
    ），簽署租賃契約（下稱系爭租約），租賃期限自民國106
    年12月1日起至109年11月30日止，租金為每月新臺幣（下同
    ）4萬元；原告於108年8月間陸續接獲被告以頤兆公司為債
    務人，向臺灣臺北地方法院民事執行處（下稱臺北地院）聲
    請核發之執行命令，禁止頤兆公司收取原告之每月租金、押
    租金、保證金、保留款或一切債權獲為其他處分，原告亦不
    得對頤兆公司清償；嗣後，於110年4月27日，臺北地院再核
    發移轉命令，將頤兆公司對於原告應領之租金所得債權於一
    定債權額範圍內移轉於被告，經原告核算後，遂於110年5月
    13日將108年9月至110年5月之租金共計738,276元，匯款予
    被告，然系爭租約已於109年11月30日屆滿，則上揭租金109
    年12月1日起至110年5月31日止之部分即210,936元（計算式
    ：240,000【109年12月至110年5月租金】-24,000【扣繳租
    賃所得稅10％】-5,064【補充保費2.11％】=210,936），屬於
    溢繳，被告應返還。
　㈡被告雖曾主張原告於109年12月1日起有繼續使用系爭租賃物
    之事實，故系爭租約視為不定期租賃繼續，然原告於108年9
    月起就無與頤兆公司人員聯繫，頤兆公司主觀上當無知悉原
    告有繼續使用系爭租賃物之情形，自無可能為反對之意思，
    故與民法第451條之要件不符，當無成立不定期租賃契約之
    可能。
　㈢系爭租約雖有記載「...視同自動續約...」等文字，但是該
    條款後段同時約明「...金額另議。」等文字，故縱使面臨
    是否發動自動續約機制之際，無論頤兆公司或原告均不受原
    租約內容限制，尚得另議租金，既得另議，就有可能無法另
    議或另議不成；且若原告不欲續約，需於109年8月30日前通
    知頤兆公司，但是被告早於108年8月間即對頤兆公司聲請本
    件假扣押，原告亦於108年9月起就無聯繫頤兆公司，故縱原
    告遵期通知，亦不可能得到頤兆公司回應，因此系爭租約自
    不可能發生自動續約之效果。
　㈣被告雖得代位行使頤兆公司之權利，但是基於侵權行為、不
    當得利等專屬頤兆公司之權利，被告係不得代位行使；現頤
    兆公司已經不知去向，頤兆公司有何怠為行使權利之情事？
    被告應舉證，又被告並無提出以原告及頤兆公司為共同被告
    之確定判決，作為獨立執行名義，其所稱之不當得利及違約
    金請求權，又不在本件扣押命令、移轉命令之範圍內，故縱
    認被告有代位之權，但僅係代位受領，並非得直接請求給付
    予被告。
　㈤原告係誤判系爭租約到期日，所以才會溢繳，並不知悉原告
    無給付義務，故原告之溢繳非屬於民法第180條第3款之情事
    ，自得請求被告返還。　　
　㈥聲明：被告應給付原告210,936元，及自本件起訴狀繕本送達
    翌日起至清償日止，按年息5％計算之利息。　　
二、被告答辯略以：
　㈠系爭租約係於系爭租賃物查封前成立，依照系爭租約記載，
    租賃期滿前3個月，如乙方（即原告）未通知甲方（即頤兆
    公司），視為自動續約，且原告持續占有使用迄今，可合理
    推斷原告未向頤兆公司提出終止租約之意思表示，頤兆公司
    亦未通知原告租期屆滿即終止租賃關係，故系爭租約成為不
    定期租賃關係，原告仍有支付租金之義務。
　㈡縱認系爭租約因屆期而終止，然原告於系爭租約終止後仍繼
    續使用系爭租賃物，頤兆公司自得向其主張相當於租金之不
    當得利，並得依據系爭租約之記載，向原告請求自109年12
    月起至原告遷離系爭租賃物止，租金5倍之違約金，而現頤
    兆公司迄今怠於行使請求之權利，被告為頤兆公司之債權人
    ，自得依民法第242條、第243條規定，代位行使上揭權利，
    請求原告為給付。
　㈢本件系爭租約已經屆期超過半年以上，系爭租約屆期時，亦
    未開始拍賣程序，頤兆公司既長時間為系爭租賃物所有權人
    ，仍有處分或設定負擔之權，而頤兆公司既未為反對之意思
    表示，即可合理期待如原告仍使用收益系爭租賃物，頤兆公
    司有如系爭租約所示默示同意收受房租之意；又依據系爭租
    約雖記載金額另議，但此應係指原告應於系爭租約屆期前通
    知頤兆公司，與其議價，否則即依照原條件續行；另頤兆公
    司在清算範圍內視為未解散，未推派清算人時，各股東皆得
    對外代表公司，故頤兆公司仍有收受通知之能力，原告僅以
    主觀臆測，就未為意思表示，並非可採，應認原告為默視同
    意系爭租約自動續約，且對於租金不加以爭執。　　
  ㈣原告如認為系爭租約到期，但不知無給付義務，意即原告認
    為其仍有繳付義務，則原告之給付，係屬於民法第180條第3
    款之給付，不得請求返還。
　㈤聲明：請求駁回原告之訴。　
三、法院得心證的理由：原告主張其與頤兆公司就合稱系爭租賃
    物簽署系爭租約，租賃期限自民國106年12月1日起至109年1
    1月30日止，租金為每月4萬元；原告於108年8月間陸續接獲
    被告以頤兆公司為債務人，向臺北地院聲請核發之執行命令
    ，禁止頤兆公司收取原告之每月租金、押租金、保證金、保
    留款或一切債權獲為其他處分，原告亦不得對頤兆公司清償
    ；嗣後，於110年4月27日，臺北地院再核發移轉命令，將頤
    兆公司對於原告應領之租金所得債權於一定債權額範圍內移
    轉於被告，原告遂於110年5月13日將108年9月至110年5月之
    租金共計738,276元匯款予被告等節，有系爭租約影本、臺
    北地院108年8月12日北院忠108司執全未字第372號、109年1
    09年7月20日北院忠109司執智字第7668號扣押命令、110年4
    月27日北院忠109司執智字第74668號移轉命令（下稱系爭移
    轉命令）在卷可查，堪信為真實。然原告主張前揭210,936
    元非扣押、移轉命令所及範圍，得依不當得利法律關係請求
    被告返還等情，則為被告所爭執，本院認定如下：
　㈠按民法第451條所定出租人於租期屆滿後，須即表示反對之意
    思，始生阻止續租之效力，意在防止出租人於租期屆滿後，
    明知承租人就租賃物繼續使用收益而無反對之表示，過後忽
    又主張租賃關係消滅，使承租人陷於窘境而設，並非含有必
    須於租期屆滿時始得表示反對之意義存在。故於訂約之際，
    訂明期滿後，絕不續租，或續租應另訂契約者，仍難謂不發
    生阻止續租之效力，最高法院105年度台上字第1960號判決
    意旨同此見解。查系爭租約於末頁約定：「租賃期滿前3個
    月，如乙方（按：指原告）未通知甲方，視同自動續租，金
    額另議」，有系爭租約影本在卷可查（見本院卷第21頁），
    該約定雖有「自動續約」之文字，然又強調「金額另議」，
    可徵兩造雖有自動延長租期之合意，然係建立於兩造就延長
    期間之租金達成合意為前提，再按賃乃特定當事人間所締結
    之債權契約，對於契約必要之點，即租金與標的物之意思表
    示必須一致，否則其契約即難謂已成立，最高法院90年度台
    上字第1417號判決意旨同此見解，本件兩造倘未就延長租約
    期間之租金達成合意，應認就延長期間之租約並未有效成立
    ，則系爭租約前述約定，應解釋為兩造已於系爭租約預先約
    定於此情形，即生阻止續租之效力。而原告或頤兆公司於系
    爭租約屆滿前均未曾討論續約問題，業經原告說明在卷（見
    本院卷第95頁），更遑論就續約期間之租金達成合意，依照
    前述說明，系爭租約應於109年11月30日屆滿後失其效力，
    原告即不得依系爭租約繼續使用系爭租賃物，反之此後頤兆
    公司若受領租金，亦無法律或契約上依據，被告辯稱應認原
    告為默視同意系爭租約自動續約云云，難認可採。
　㈡查系爭移轉命令所載移轉債權之範圍，為「債務人（按：即
    頤兆公司）對第三人泰立電子有限公司之每月（期）應領之
    初金所得債權」，有系爭移轉命令在卷可查（見本院卷第42
    頁），且系爭租約復未經續約或延長，則系爭移轉命令所為
    移轉債權予被告之範圍，應僅及於系爭租約自106年12月1日
    起至109年11月30日止之租金，縱然此後原告則繼續管領使
    用系爭租賃物，亦僅負有對頤兆公司返還相當於租金之不當
    得利或違約金之責任，此部分自非系爭移轉命令所及。
　㈢按無法律上之原因而受利益，致他人受損害者，應返還其利
    益，民法第179條定有明文。就原告匯付被告之租金738,276
    元中，確含有109年12月1日起至110年5月31日止之租金210,
    936元等節，為兩造所不爭（見本院卷第96頁），然此原應
    給付予頤兆公司之租金，並未為系爭移轉命令效力所及，業
    如前述，則被告取得該部分之款項屬無法律上原因，並致原
    告受有損害，原告依不當得利法律關係請求被告返還，尚非
    無據。
　㈣又按民法第242條，關於債權人之代位權之規定，原為債務人
    怠於行使其權利，致危害債權人之債權安全，有使債權人得
    以自己之名義行使債務人之權利，以資救濟之必要而設。於
    實務上，即得由債權人逕行對第三人起訴，而命第三人逕行
    給付而由己代位受領，然債權人受領該款項，其法律上之原
    因仍係基於對債務人之債權，僅係因債務人怠於行使權利，
    而依法律規定得省略債務人之受領及給付，而逕付債權人而
    已，則於債權人藉由代位訴訟取得款項前，就第三人原應給
    付債務人之仍屬無法律上原因，而本件被告未曾對原告進行
    代位訴訟，僅係於債權移轉後之給付過程中原告不慎支付該
    等款項予被告，被告仍不能於未曾起訴下，即以得代位行使
    頤兆公司債權作為自身保有款項之原因，是被告前述辯解，
    並非可採。
　㈤按因清償債務而為給付，於給付時明知無給付之義務者，不
    得請求返還，固為民法第180條第3款所明定，惟該條款所謂
    明知無給付之義務，係指原無債務而直接及確定之故意認為
    有債務而為給付者而言。至於原無債務而誤以為有債務者，
    縱其誤認係出於過失或重大過失，亦非明知而非債清償，仍
    無該條款之適用。高法院106年度台上字第190號判決意旨同
    此見解。查系爭移轉命令係於110年4月27日始作成（見本院
    卷第42頁），可徵原告收受該命令，時間以在110年4月27日
    之後，再系爭租約確有前述續約約款，業如前述，則原告之
    承辦人員於此際收受法院系爭移轉命令，因而誤認法院認定
    系爭租約以發生續約效果，進而支付至110年5月止之租金予
    被告，實非無可能，此等給付應係出於誤以為有債務而為給
    付，核與民法第180條第3款之要件不符，而被告亦提出其他
    足以證明原告係「明知」系爭租約未有續約仍為給付之證據
    ，則被告辯稱原告依民法第180條第3款規定不得請求返還云
    云，亦非可採。
　㈥按給付無確定期限者，債務人於債權人得請求給付時，經其
    催告而未為給付，自受催告時起，負遲延責任；其經債權人
    起訴而送達訴狀，或依督促程序送達支付命令，或為其他相
    類之行為者，與催告有同一之效力；遲延之債務，以支付金
    錢為標的者，債權人得請求依法定利率計算之遲延利息；應
    付利息之債務，其利率未經約定，亦無法律可據者，週年利
    率為5%，民法第229 條第2 項、第233 條第1 項前段、第20
    3 條分別定有明文。本件原告請求被告損害賠償屬未定期限
    債務，併請求自本件起訴狀繕本送達被告翌日即110 年7 月
    22日起至清償日止，按週年利率5 ％計算之利息，亦屬有據
    。
四、從而，原告依不當得利之法律關係，訴請被告給付原告210,
    936元，及自起訴狀繕本送達翌日即110 年7 月22日起至清
    償日止，按週年利率5 ％計算之利息，為有理由，應予准許
    。
五、本件原告勝訴部分係就民事訴訟法第427條第1項訴訟適用簡
    易程序所為被告部分敗訴之判決，依同法第389條第1項第3
    款規定，應就被告敗訴部分，依職權宣告假執行，並依同法
    第392條第2項規定，依職權宣告被告預供擔保後，得免為假
    執行。
六、本件判決基礎已臻明確，兩造其餘攻擊防禦方法及訴訟資料
    經本院審酌後，核與判決不生影響，無一一論述之必要。 
七、訴訟費用負擔之依據：民事訴訟法第78條。依職權確定訴訟
    費用額為2,320元（第一審裁判費），由被告負擔。
 中　　華　　民　　國　 110　　年　　10　　月　　21　　
     日
                  士林簡易庭法  官  陳紹瑜 
以上正本係照原本作成。
如不服本判決，應於判決送達後20日內，向本院提出上訴狀並應
記載上訴理由，如於本判決宣示後送達前提起上訴者，應於判決
送達後20日內補提上訴理由書（須附繕本）。             
中　　華　　民　　國　 110　　年　　10　　月　　21　　日
                            書記官 吳雪華